臺灣高等法院臺南分院刑事判決　　　　 96年度上訴字第232號
上　訴　人　臺灣臺南地方法院檢察署檢察官
被　　　告　甲○○
上列上訴人因被告違反毒品危害防制條例案件，不服臺灣臺南地
方法院95年度訴字第1609號中華民國95年12月8日第一審判決（
起訴案號：臺灣臺南地方法院檢察署95年度營毒偵字第330、334
號），提起上訴，及移送併審（案號：臺灣臺南地方法院檢察署
96年度毒偵字第100號），本院判決如下：
    主  文
上訴駁回。
    事  實
一、甲○○曾因違反毒品危害防制條例施用毒品案件，經臺灣臺
    南地方法以九十二年度訴字第一三○五號判決判處有期徒刑
    九月，於民國九十三年一月二十九日確定，入監執行經縮短
    刑期後於九十三年十二月三十一日執行完畢；詎甲○○仍未
    戒除毒癮，竟基於施用第一級毒品海洛因（以下簡稱海洛因
    ）之犯意，於上開施用毒品案件追訴處罰執行完畢後五年內
    之九十五年八月十日，在其位於臺南縣將軍鄉平沙村平沙八
    十七之十九號住處，以將海洛因摻入礦泉水再予靜脈注射之
    方式，施用海洛因一次，嗣於九十五年八月十三日十四時二
    十分許為警察查獲，經其同意採尿送驗後，結果呈嗎啡及可
    待因陽性反應。惟甲○○其後於警員處得知臺灣臺南地方法
    院檢察署實施毒品減害替代療法計畫，甲○○當時並未施用
    海洛因，為能參加前開計畫，乃另行起意，基於施用海洛因
    之犯意，又於九十五年九月十八日十時許，在其住處以前開
    方式施用海洛因一次後，旋於當日十二時三十分許，自行前
    往臺南縣警察局學甲分局，於偵查犯罪機關知悉前，即當場
    向警方自首，經其同意採尿送驗後，結果仍呈嗎啡及可待因
    陽性反應，始悉上情。
二、案經臺南縣警察局學甲分局報告臺灣臺南地方法院檢察署檢
    察官偵查後提起公訴。
    理  由
一、上揭犯罪事實，業據被告甲○○於原審及本院審理時自白承
    認（見原審卷第19頁、本院96年3月13日審判筆錄），而臺
    南縣警察局學甲分局警員及臺灣臺南地方法院檢察署觀護人
    對被告實施三次採尿，送長榮大學及臺灣檢驗科技股份有限
    公司，依據酵素免疫分析法ＥＩＡ初步檢驗，以氣相層析質
    譜儀ＧＣ＼ＭＳ確認檢驗結果，確實呈嗎啡及可待因陽性反
    應，有該確認報告、送驗尿液及年籍對照表各三份附卷可憑
    （見警卷一第5至6頁，三三○號偵查卷第21至22、25至26頁
    ），足認被告自白與事實相符，應可採信。綜上，本案事證
    明確，被告犯行足堪認定，應依法論科。
二、論罪科刑：
  (一)按觀察、勒戒或強制戒治執行完畢後，五年內再犯毒品危
      害防制條例第十條之罪者，檢察官固應依法追訴，同條例
      第二十三條第二項定有明文。然而被告經觀察、勒戒或強
      制戒治程序後，五年內已再犯施用毒品罪，經依法追訴處
      罰，縱其第三次（或第三次以上）再度施用毒品之時間，
      在初犯經觀察、勒戒或強制戒治執行完畢釋放五年以後，
      已不合於「五年後再犯」之規定，且因已於「五年內再犯
      」，顯見其再犯率甚高，原實施觀察、勒戒或強制戒治，
      已無法收其實效，即應依該條例第十條處罰（最高法院九
      十五年度第七次刑事庭會議紀錄決定參照）。亦即，只要
      本次施用毒品者回溯五年內，如有施用毒品前科，並經依
      法追訴處罰，依據最高法院前開決定，即應逕予追訴處罰
      。查被告前因施用毒品案件，經依法追訴處罰，於九十三
      年十二月三十一日執行完畢，有臺灣高等法院被告前案紀
      錄表一份在卷可憑（見原審卷第6頁），此次於五年內之
      九十五年八月十日、九月十八日二次再犯施用毒品罪，即
      應依刑事訴訟程序依法追訴、審理。
  (二)罪數判斷：
    1.犯罪行為人所為究竟應成立一罪或數罪，決定之依據，在
      於罪數論所描述之一行為，是指「人的一個意思決定所啟
      動的一個複合的因果流程，一個複合的因果流程是由數個
      彼此相互連結而具有方法目的、原因結果或持續複製關係
      的因果事實所構成」，該一行為是社會經驗認知上的一行
      為，是構成一罪的行為，不管實現一個或數個構成要件，
      都只被評價為一罪。又牽連犯廢除後，對於目前實務上以
      牽連犯予以處理之案例，在適用上，則得視具體情形，分
      別論以想像競合犯或數罪併罰；連續犯規定廢除後，對於
      部分習慣犯，例如竊盜、吸毒等犯罪，可發展接續犯之觀
      念，對於合乎「接續犯」或「包括的一罪」之情形，認為
      構成單一的犯罪（刑法第五十五條、五十六條部分立法理
      由參照）。法官於審判時，應依據每個具體案情不同，判
      斷個別案件是否應評價為罪數上之「一行為」或「數行為
      」。至於各該犯罪類型應賦予何種「工作概念」名稱，則
      應委由大量實務判決累積後，形成判決先例或共識。法官
      不賦予該犯罪類型特定「工作概念」名稱，尚不影響罪數
      上行為之判斷，亦不會導致有過度評價或評價不足問題。
    2.施用毒品犯行在罪數之評價判斷上，不必然均是一行為。
      查被告雖於警詢、偵查中陳稱，其已染上毒癮，每天要施
      用一次云云（見警卷一第3頁，三三○號偵查卷第9頁，於
      警卷二甚至表示一天施用二次）；然而被告於原審審理時
      自白，查獲第二次是為參加緩起訴計畫，乃當天施用毒品
      後，旋即自首等語（見原審卷第20頁）。佐以被告查獲第
      二次時立即採尿，嗎啡檢出濃度高達４６１１０ｎｇ＼ｍ
      ｌ（見三三○號偵查卷第25頁），三小時後在檢察署再次
      驗尿時，嗎啡檢出濃度雖已遞減，仍高達１０３６０ｎｇ
      ＼ｍｌ（見三三○號偵查卷第22頁）。因此，果如被告所
      言每天要施用一至二次海洛因，則查獲第一次採尿之嗎啡
      檢出濃度，亦應介於或略低於上開數值之間，不可能低至
      僅有１４２８ｎｇ＼ｍｌ（見警卷一第6頁）。依據上開
      證據資料，顯示被告並無所謂每日施用一至二次海洛因之
      慣習，其第二次施用海洛因犯行，明顯是為獲致緩起訴所
      為，依據一般社會通念，被告二次施用海洛因行為，應評
      價為罪數上之數行為，論以數罪，合先敘明。
  (三)海洛因係毒品危害防制條例第二條第二項第一款所明定之
      第一級毒品。核被告所為，係違反同條例第十條第一項之
      施用第一級毒品罪。被告持有海洛因後進而施用，持有之
      低度行為，為施用之高度行為所吸收，不另論罪。被告二
      次施用海洛因犯行，犯意各別，已如前述，應予分論併罰
      。而被告有如犯罪事實所載前科，有臺灣高等法院被告前
      案紀錄表一份可憑（見原審卷第6頁），其受有期徒刑之
      執行完畢，五年以內再犯本件有期徒刑以上之罪，為累犯
      ，依刑法第四十七條第一項之規定，就二次施用海洛因部
      分，分別加重其刑。又被告第二次施用海洛因犯行，合於
      刑法第六十二條前段自首之規定，應減輕其刑，並先加後
      減之。
三、原判決以被告甲○○施用第一級毒品犯行，罪證明確，因予
    適用毒品危害防制條例第十條第一項，刑法第十一條前段、
    第四十七條第一項、第六十二條前段、第五十一條第五款之
    規定，並爰審酌被告曾有竊盜、違反麻醉藥品管理條例及毒
    品危害防制條例等前科（見臺灣高等法院被告前案紀錄表）
    ，素行不佳，受施用毒品案件矯正及判刑後後，不知端正行
    為避免犯罪，仍一再施用，足見被告戒毒意志薄弱，自制力
    不佳，惟被告於本院審理時能坦承犯行，態度尚稱良好等一
    切情狀，就其先後二次施用第一級毒品之犯行，分別量處有
    期徒刑七月、五月，並定其應執行之刑為有期徒刑十月，以
    資懲儆。本院經核原判決認事用法，均無違誤，量刑亦稱妥
    適。
四、公訴人上訴意旨略以: 「本件被告前後施用第一級毒品海洛
    因之行為，係因毒品成癮性所致，其行為態樣本質上原具有
    反覆、延續實行之特徵，且係基於概括之犯意，在密切接近
    之一定時、地持續實行該複次行為，依社會通念於客觀上應
    認為符合一個反覆、延續性之行為觀念，故本件被告犯行於
    刑法修正施行後，評價上應認僅成立一罪，而論以包括之一
    罪即一個施用毒品罪，較為妥適，原審對此未予斟酌審判，
    逕認本件被告反覆持續施用毒品之行為為數罪，實難認原判
    決允當，請撤銷原判決，就被告上開施用第一級毒品犯嫌，
    另為適當之判決。」云云。
五、經查:
    (一)刑法及刑法施行法業於九十四年二月二日經總統以華總一
      義字第○九四○○○一四九○一號令修正公布，並自九十
      五年七月一日施行，修正後刑法已刪除修正前刑法第五十
      六條連續犯之規定，是被告於上訴意旨所指之95年8月11
      日再有施用毒品之行為，縱係基於概括犯意，於密切之期
      間反覆實施同一基本構成要件之行為，亦無依修正前刑法
      第五十六條連續犯之規定論以一罪並加重其刑之餘地，殆
      無疑義。
    (二)又參諸刪除修正前刑法第五十六條之立法理由，乃為避免
      先前因適用連續犯之規定所衍生鼓勵犯罪之弊，致使國家
      刑罰權之行使發生不合理現象。至於刪除連續犯之規定後
      ，則視具體情形依行為個數予以數罪併罰抑或認係一罪，
      亦即回歸依行為個數予以論罪科刑之原則。茲檢察官認被
      告於併案部分再有施用毒品之行為，係與本案有罪事實間
      為集合犯之實質上一罪關係，此項論據尚難認於法有據；
      否則，如將被告於起訴後判決確定前之期間內多次施用毒
      品之行為，認定均屬集合犯之實質上一罪關係而僅論以一
      罪，相較於修正前刑法連續犯之規定，除範圍得以更加擴
      張外，而無法定加重其刑之適用，豈為事理之平？申言之
      ，苟認被告再於上訴意旨所指時、地施用毒品之行為，均
      屬集合犯之實質上一罪關係，則刪除連續犯規定藉以避免
      衍生鼓勵犯罪之弊，致使國家刑罰權之行使發生不合理現
      象之立法目的無法實現外，反較修正前刑法連續犯衍生之
      缺失更加嚴重，當非刑法修正之本意。
    (三)況被告先後於95年8月10日、95年9月18日施用第1級毒品
      之行為，顯屬二個獨立施用毒品之行為，並未具備預先反
      覆實施之犯意甚為明確，已如前述。實難單以被告亦觸犯
      相同之毒品危害防制條例第十條第一項施用第一級毒品罪
      名，即謂其先後施用毒品之行為，為集合犯之實質上一罪
      關係。
　　(四)又「臺灣高等法院暨所屬法院95年度法律座談會刑事類第
      13題結論」已決議：「95年6月30日刑法修正前之施用毒
      品行為，應依刑法第2條第1項比較結果，適用有利於行為
      人之法律，即依舊法第56條論以連續犯；至修正後發生之
      施用毒品行為，則依新法處理，論以數罪併罰；惟法院審
      理結果，若認為修正後發生之數施用毒品行為，已因成癮
      而無法戒除，乃反覆於短時間內密集所為，可依發展「接
      續犯」或「包括的一罪」之理論，認為構成單一犯罪。亦
      即修正前成立之連續施用毒品行為，應與修正後成立之單
      一犯罪（或數次施用毒品行為），分論併罰。
    (五)綜上所述，上訴意旨指摘原審未予斟酌將被告先後二次施
      用第一級毒品之行為為包括之一罪，逕認定為數罪，予以
      數罪併罰，難認原判決允當，請求撤銷原判決云云，為無
      理由，應予駁回。
六、本院審理中，公訴人另以: 「被告甲○○基於施用第一級毒
    品海洛因之犯意，於民國95年11月23日上午8時許，在其位
    於台南縣將軍鄉平沙87之19號住處內，以針筒注射之方式，
    施用第一級毒品海洛因。嗣於同日下午3時50分許，在台南
    市○區○○○路與國民路口，為警查獲。因認與該署檢察官
    以95年度營毒偵字第330號、334號提起公訴案件，經臺灣臺
    南地方法院於95年12月8日以95年度訴字第1609號為第一審
    判決，復經同署檢察官提起上訴，現由貴院審理中之案件（
    即本件）具有刑法集合犯之關係，移請併案審理。」云云（
    96年度毒偵字第100號）。然查，自九十五年七月一日新修
    正刑法施行，修正後刑法已刪除修正前刑法第五十六條連續
    犯之規定，且移送併審之部分，被告係於95年11月23日上午
    8時許，在其位於台南縣將軍鄉平沙87之19號住處內，以針
    筒注射之方式，施用第一級毒品海洛因一次，與原起訴及原
    審判決所認定之時間，相隔已逾二、三月之久，未具備預先
    反覆實施之犯意甚為明確，實難單以被告亦觸犯相同之毒品
    危害防制條例第十條第一項施用第一級毒品罪名，即謂其先
    後施用毒品之行為，為集合犯之實質上一罪關係。從而，此
    部分應退由檢察官另行偵查為宜。
據上論結，應依刑事訴訟法第368條，判決如主文。
本案經檢察官劉得鉦到庭執行職務。
中　　華　　民　　國　　96　　年　　3 　　月　　27　　日
                  刑事第六庭  審判長法　官  蔡崇義
                                    法　官  董武全
                                    法　官  曾文欣
以上正本證明與原本無異。
如不服本判決，應於收受本判決後十日內向本院提出上訴書狀。
其未敘述上訴理由者並得於提起上訴後十日內向本院補提理由書
狀（均須按他造當事人之人數附繕本）「切勿逕送上級法院」。
　　　　　　　　　　　　　　　　　　書記官  李育儒
中　　華　　民　　國　　96　　年　　3 　　月　　28　　日
附錄：本案論罪科刑法條全文：
毒品危害防制條例第10條第1項
施用第一級毒品者，處6月以上5年以下有期徒刑。
